【裁判字號】    90,訴,6917
【裁判日期】    920130
【裁判案由】    新型專利舉發
【裁判全文】
臺北高等行政法院判決                              九十年度訴字第六九一七號
                              .
    原      告  甲○○
    訴訟代理人  林志剛律師
                戊○○
    被      告  經濟部智慧財產局
    代  表  人  蔡練生（局長）住同右
    訴訟代理人  丁○○
    參  加  人  乙○○
    訴訟代理人  丙○○
                李永然律師
                黃斐旻律師
右當事人間因新型專利舉發事件，原告不服經濟部中華民國九十年十月二十三日經（
九０）訴字第０九００六三二五六一０號訴願決定，提起行政訴訟，並經本院裁定命
參加人獨立參加被告之訴訟。本院判決如左：
    主  文
訴願決定及原處分均撤銷。
被告對原告於民國八十九年六月十九日就新型第一一０四四八號專利所提舉發（二）
案，應依本判決之法律見解另為處分。
原告其餘之訴駁回。
訴訟費用由被告負擔二分之一，餘由原告負擔。
    事  實
一、事實概要：緣參加人前於民國（下同）八十二年四月九日以「改良的油燈燈心」
    向被告機關之前身經濟部中央標準局申請新型專利，經編為第00000000
    號審查，准予專利（下稱系爭案），於八十三年九月二十一日公告，並於公告期
    滿後，發給新型第一一０四四八號專利證書。嗣原告以其有違專利法第九十七條
    、第九十八條第一項第一款、第二款及第二項之規定，不符新型專利要件，檢具
    證據包括：證據二為八十二年一月十五日出版之「佛教文物年鑑」雜誌，證據三
    為「八國酥油燈」型錄，證據四為「八國安全燈心」燈蕊樣品及產品參考價格表
    ，證據五為七十九年十一月十一日審定公告之第00000000號「蠟燭心結
    構改良」新型專利案，證據六為八十七年九月十四日之（八七）台專（判）０二
    ０三一字第一三一五九五號專利舉發審定書（即系爭專利舉發事件(一)舉發審定書
    ）影本，證據七為參加人函送被告之商標評定補充說明及其所附證據資料影本，
    對之提起舉發。案經被告審查，於九十年三月二十日以（九０）智專三（一）０
    二０三一字第０九０八九０００四五七號專利舉發審定書為舉發不成立之處分。
    原告不服，提起訴願，經遭駁回，遂向本院提起本件行政訴訟。
二、兩造聲明：
  (一)原告聲明求為判決：
  1.訴願決定及原處分均撤銷。
  2.被告應對系爭案為舉發成立之處分。
  (二)被告及參加人聲明求為判決：駁回原告之訴。
三、兩造之爭點：
    系爭案是否違反專利法第九十七條及第九十八條第一項第一、二款及第二項之規
    定，而不具新穎性及進步性？
甲、原告主張之理由：
  一本件第00000000ＮＯ二號舉發案（下稱為ＮＯ二案），原告在八十九年
    六月十九日提出之專利舉發申請書中，所提出之證據，計有：
  (一)被舉發案之公告第二三一０四七號專利公告。
  (二)八十二年版佛教文物年鑑。
  (三)八國酥油燈型錄。
  (四)八國酥油燈之燈芯樣品一盒。
  (五)第00000000號蠟燭心結構改良新型專利案專利公告。
  (六)第00000000No.1號案舉發審定書。在此審定書中，包含有下列之證據：
    1.被舉發案之公告第231047號專利公告。
    2.佛教文物年鑑。
    3.第00000000號蠟燭心結構改良新型專利案專利公報。
    4.七十六年版大英科技百科全書第十四冊第一四五頁。
    5.證據二第一０七頁之『法提燈心』的市售產品。
    6.日本版之我的蠟燭製作（私）。
  (七)參加人自述之商標評定補充說明及證據資料。
  二在本件ＮＯ二案被提出之前，原告早在八十七年一月二日另案對同一專利權提出
    舉發，經被告編為第00000000ＮＯ一號舉發案（下稱ＮＯ一案）。在此
    為ＮＯ一專利舉發申請書中，原告先後所提出之證據，包含有下列之證據：
  (一)被舉發案之公告第231047號專利公告。
  (二)佛教文物年鑑。
  (三)第00000000號蠟燭心結構改良新型專利案專利公報。
  (四)七十六年版大英科技百科全書第十四冊第一四五頁。
  (五)證據二第一０七頁之『法提燈心』的市售產品。
  (六)日本版之我的蠟燭製作（私）。
  (七)專利侵害鑑定報告。
  (八)被舉發人自述之商標評定補充說明及證據資料。
    又在ＮＯ一案進入行政訴訟程序時，原告補提出下列１至４之補強證據，作為
    ＮＯ一號舉發案之補強證據：
    1.八十二年版佛教文物年鑑。
    2.印有參加人專利字號之法提燈心產品及包裝盒。
    3.八十六年版佛教文物第二十期季刊。
    4.西元一九七九年版THE NEW BOOK OF KNOWLEDGE第三冊第九十六頁。
  三就原告在ＮＯ二與ＮＯ一等兩舉發案中所提出之舉發證據來看，除了在ＮＯ二案
    所提出之「八國酥油燈型錄」、「八國酥油燈之燈芯樣品一盒」二項證據，未見
    於ＮＯ一案中之證據外，其餘在ＮＯ二案之證據，均已見於ＮＯ一號舉發案之證
    據中。然而原告在本件ＮＯ二案中所提出之上述二項證據，在ＮＯ二案之原處分
    及訴願決定中，既然未經對ＮＯ二案之舉發作成有利之採證，則該二項證據有無
    存在，對於ＮＯ一案之八十九年度訴字第六五四號判決可作為本件ＮＯ二案之參
    考資料一事，應無何影響。亦即在ＮＯ二案與ＮＯ一案等兩舉發案為同一舉發標
    的（同一新型專利權）、同一當事人、同一事實及同一主張之下，貴院對ＮＯ一
    案之八十九年度訴字第六五四號判決，實值得作為審判本件ＮＯ一案之參考。
  四由於本件ＮＯ二案與ＮＯ一案所舉發之標的，既為同一之新型第一一０四四八號
    專利權（同一之第00000000號申請案），故所請專利之「改良的油燈燈
    心」物品是同一物品。又新型依專利法第一百零五條準用第二十二條第四項「前
    項申請專利範圍應具體指明申請專利之標的、技術內容及特點」，而不及於功效
    之規定，則依據上述「改良的油燈燈心」之申請專利範圍的記載，其記載乃為：
    「一種改良的油燈燈心，主要包括有一個用以承裝燈油的承油皿，以及置於承油
    皿內可供點燃的燈心，其燈心係為一種由一條位於燈心中心的細錫心，以及複數
    股編織於該細錫心外層的棉紗所組成之直條狀燈心，前述的燈心外表浸滲有一層
    易燃超硬蠟，並在燈心之一端嵌設一只底盤，該底盤具有可以放置承油皿底部平
    台之平面部份，以及自該平面部分向上彎摺成直立狀並且嵌夾住前述燈心一端的
    Ｔ形嵌扣部，俾使燈心可藉該底盤的平面部份矗立於承油皿的中央」。
  五茲原告在此就與上述申請專利範圍的記載有關者，摘錄貴院在八十九年度訴字第
    六五四號判決所已確認之事實於下，以證明本件ＮＯ二案所舉發之標的「改良的
    油燈燈心」新型專利，確不具新穎性及進步性：
  (一)關於「以金屬作為線心，並於外表浸硬蠟，以達硬挺功效之燈心結構，乃申請前
    已公開之既有技術知識，復未增進任何功效，難認具新穎性及進步性」的事實之
    確認方面：
    有關此項事實之確認，是記載在該判決第九頁至第十頁。其記載為：「燈心以金
    屬作為線心，並於外表浸硬蠟，以達硬挺功效之結構，乃系爭案申請前既有技術
    知識，且已公開於刊物上，此有七十九年十一月十一日公告之第0000000
    0號『蠟燭心結構改良』專利案公告影本、七十六年版大英科技百科全書第十四
    冊相關內頁影本及一九七八年日本『我的蠟燭製作』內頁影本可稽。雖前揭證據
    係涉及『蠟燭心』之結構，而系爭案所涉者乃油燈燈心，惟不論以燈心作為蠟燭
    心或油燈燈心，其差別僅在於燈心外表浸滲冷卻後的硬蠟厚薄不同，二者之技術
    知識實屬相通，而為熟悉該技術之人所得輕易完成。又證人直大製線工業有限公
    司（從事捻線、編織帶（包含編織燭心、燭蕊）之製造）負責人施雨良於本院證
    稱：其於七十年參照「藝術蠟燭製造」一書中所載以金屬作線心之方法，於燭心
    中加入金屬線支撐，並於外表上一層蠟，以使燭心達硬挺之功效（見本院九十年
    三月二十三日筆錄），亦有七十年出版之「藝術蠟燭製造」一書在卷可查。足見
    系爭案之燈心結構乃申請前已公開之既有技術知識，參加人申請之燈心結構復未
    增進任何功效，故難認具新穎性及進步性」。
  (二)關於「燈心之一端嵌設一只底盤，底盤具有可放置承油皿底部平台之平面，以及
    自該平面部分向上彎摺成直立狀且嵌夾住燈心一端之Ｔ形嵌扣部之結構，在參加
    人申請前業已揭露」的事實之確認方面：
    有關此項事實之確認，是記載在該判決第十頁至第十一頁。其記載為：「經查證
    人施雨良於本院結證時，提出與本件專利構造相同之金屬底盤二只（一只已嵌上
    棉線，一只無棉線）稱，其所營之公司僅製作棉線，但若有客戶提供金屬底盤，
    要求代為嵌上棉線，證人即代裝，系爭底盤之裝置係在七十年間就開始使用等語
    。至於八國宗教文物有限公司負責人林國隆，於本院結證（見本院九十年四月十
    八日筆錄），其在「82佛教文物年鑑」上所廣告之產品，一為方形平面之底盤，
    僅棉心可直立，與本件系爭專利不同；另一為圓形底座站立之底盤，（非原為平
    面，可自行彎折）亦與系爭專利之構造不同，另所提出有Ｔ形嵌扣之底盤，為據
    其證稱，該產品係於八十二年或八十三年起開始生產，而參加人係於八十二年四
    月九日提出本件專利之申請，故證人林國隆之所證固不能證明本件專利之結構於
    申請前即已揭露。惟此一將底盤金屬片切割出一定形狀，彎折直立以支撐物品之
    技術於驅蚊之蚊香早已普遍使用，參酌依證人施雨良之所證亦可知此種燈心嵌設
    底盤之結構在參加人申請前業已揭露。雖參加人主張系爭案之底座有一弧度，可
    讓空氣對流，分散熱度，惟此項功效未記載於申請專利範圍，亦未見於新型專利
    說明書中，尚非本案所可審究」。
  (三)關於「承油皿於系爭案申請新型專利前，早已見於刊物，難認具有新穎性，而就
    其功能觀之，亦未提高原有物品之使用效果，亦難謂具有進步性」的事實之確認
    方面：
    有關此項事實之確認，是記載在該判決第11頁。其記載為：「該承油皿為一可裝
    置液體之容器，於形狀、構造或裝置並無任何改良或創作可言，且於系爭案八十
    二年四月九日申請新型專利前，早已見於刊物，有「81佛教文物年鑑」雜誌內頁
    中「蓮花燈」之圖照（證據二）、「佛教文物年鑑」雜誌（八十二年一月十五
    日出版）內頁之廣告圖照影本（補強證據一）可證，難認具有新穎性，而就其功
    能觀之，亦未提高原有物品之使用效果，亦難謂具有進步性」。
  (四)上開貴院對ＮＯ一案所為之八十九年度訴字第六五四號判決，其結論為：
    「系爭案乃既有技術知識之組合，並為熟習該項技術者所能輕易完成，且未能增
    進功效，依前揭法條規定及判例之意旨，應不能為新型專利之標的」，因而判決
    再訴願決定、訴願決定及原處分均撤銷，被告應為撤銷新型第一一○四四八號專
    利之處分在案。雖然ＮＯ一案之參加人對該判決表示不服提出上訴（被告機關未
    上上訴），但上訴審為法律審，因此事實之認定仍以貴院認定之事實為準，故上
    開八十九年度訴字第六五四號判決所確認之事實，在本件系爭案確有參考的價值
    ，並不因有上訴之情形而受影響。
  六被告在其訴訟答辯書中，指稱「證人施雨良（含施雨良提出之『蠟燭藝術製造』
    一書）及林國隆」之證言，非為本件ＮＯ二案原舉發階段所提出，且與本件ＮＯ
    二案原舉發證據無關乙節，顯然並不正確。因為「證人施雨良（含施雨良提出之
    『蠟燭藝術製造』一書）及林國隆」之證言，雖然並非於本件ＮＯ二案原舉發階
    段所提出者，但須知行政訴訟法所以規定有證據乙節，即因有些證據不是舉發人
    於舉發階段所能提出，而需靠法院調查或調取才能獲得者，例如經具結之證人證
    言，或是為第三人所執有之書證是。因此，被告以「證人施雨良（含施雨良提出
    之『蠟燭藝術製造』一書）及林國隆」之證言，並非於本件ＮＯ二案原舉發階段
    所提出者為藉口，而否定其在本件ＮＯ二案作為證據之證據能力，顯非正當理由
    。何況本件ＮＯ二案與ＮＯ一案兩者，皆是對同一系爭專利提出舉發案者，且兩
    者所主張系爭專利不具新穎性及進步性之理由，也是完全相同。故在ＮＯ一案中
    ，用以證明系爭專利是否具有新穎性及進步性之「證人施雨良（含施雨良提出之
    『蠟燭藝術製造』一書）及林國隆」之證言，當然亦同樣可用來證明本件ＮＯ二
    案中之系爭專利是否具有新穎性及進步性。且「事實於法院已顯著或為其職務上
    所已知者，無庸舉證。」乃為行政訴訟法第一百七十六條準用民事訴訟法第二百
    七十八條第一項所明定。雖該規定從表面上觀之，係在免除當事人之舉證責任，
    但實質上亦在表明如事實為法院職務上所已知者，不待當事人舉證，法院就有依
    職權調查之權利與義務。故有關「證人施雨良（含施雨良提出之『蠟燭藝術製造
    』一書）及林國隆」之證言，乃為審理本件ＮＯ二案之法院應依職權調查證據而
    審酌者，豈能謂與本件ＮＯ二案之證據無關。
  七又，「證人施雨良（含施雨良提出之『蠟燭藝術製造』一書）及林國隆」之證言
    ，並非為舉發人（即原告）在行政救濟程序中另行提出之新證據，不能以舉發人
    （即原告）所提出之新證據為由，而排斥而不審酌。其理由如下：
  (一)行政訴訟法之證據乙節中，其第一百七十六條準用民事訴訟法第二百九十八條規
    定，故訴訟當事人得聲請法院訊問證人，乃為行政訴訟法所明文授予之權限。且
    此之訴訟當事人，係包含原告、被告及參加人。故自不能以「證人施雨良（含施
    雨良提出之『蠟燭藝術製造』一書）及林國隆」之證言，係由原告聲請法院訊問
    而得者，即認為應予排斥而不審酌。
  (二)依據行政訴訟法第一百七十六條準用民事訴訟法第三百十二條第二項規定：「審
    判長於證人具結前，應告以具結之義務及偽證之處罰。」同法第三百十三條第一
    項規定：「證人具結，應於結文內記載當據實陳述決無匿、飾，增、減等語；其
    於訊問後具結者，結文內應記載係據實陳述決無匿、飾，增、減等語。」由此可
    知，證人如有偽證之情事，其受偽證之處罰者為證人，非為聲請法院訊問之當事
    人。因此，證人自有其自主性而據實陳述，不會受聲請法院訊問之當事人所左右
    ，故證人具結之證言，乃證人所提出者，絕非為聲請法院訊問之當事人所提出者
    。自不能視為是舉發人（即原告）在行政救濟程序中另行提出之新證據，而排斥
    不審酌。
  (三)按所謂「自不容舉發人於行政救濟程序中另行提出新證據」之新證據，係指提出
    證據的人為舉發人始足當之。如提出證據的人非為舉發人，該證據就不是所謂「
    自不容舉發人於政救濟程序中另行提出新證據」之新證據。由於證人施雨良及林
    國隆並非舉發人，故「證人施雨良（含施雨良提出之『蠟燭藝術製造』一書）及
    林國隆」之證言，並不是所謂「不容舉發人於政救濟程序中另行提出新證據」之
    新證據，自不能排斥而不予審酌。
  (四)貴院依行政訴訟法第一百七十六條準用民事訴訟法第二百七十八條第一項「事實
    於法院已顯著或為其職務上所已知者，無庸舉證。」之規定，而依職權調查職務
    上所已知之證據，乃為合法行為。且所調查證據範圍，亦僅有「證人施雨良（含
    施雨良提出之『蠟燭藝術製造』一書）及林國隆」之證言而已，絕不會是「無限
    制擴張調查證據範圍」，自無不符合行政訴訟法第一百三十三條應依職權調查證
    據本旨之情形，則所調查得到之「證人施雨良（含施雨良提出之『蠟燭藝術製造
    』一書）及林國隆」之證言，自不能排斥而不予審酌。
  八行政訴訟法第二百七十五條第三項規定，對於最高行政法院之判決，本於第二百
    七十三條第一項第十三款規定，當事人發見未經斟酌之證據或得使用該證據事由
    聲明不服者，該再審之訴，仍專屬原高等行政法院管轄。可見貴院為最高階之事
    實審法院，審判時又須經調查證據及言詞辯論後，才可確定事實而宣判，故行政
    訴訟法才會有如上揭之規定。是以上級審法院對於貴院審判上所確定事實，自會
    予以尊重。因此，請仍依在ＮＯ一案之原審判決（八十九年度訴字第六五四號判
    決）所確定之事實，判決本件ＮＯ二案如訴之聲明為禱。
  九另外，原告閱卷時，發現被告並未將其中極為重要之證物原本，即原告申請舉發
    當日，隨同舉發申請書附送之「佛教文物年鑑」原本，檢送貴院。由於此「
    佛教文物年鑑」原本為涉及本件ＮＯ二案與ＮＯ一案之要證物，且得之不易，請
    務必令被告檢送該「佛教文物年鑑」原本予貴院，以備貴院審判上之參酌。
  十查另件舉發案，經貴院八十九年度訴字第六五四號判決後，參加人不服上訴，
    經最高行政法院以九十一年度判字第一五六五號判決廢棄原審判決，發回貴院更
    審。現編為九十一年度訴更一字第一七號案審理中，尚未確定。從最高行政法院
    判決理由，不難看出，該判決並未否定原審判決在判決書中所確定之事實，而只
    是以原審判決採證其解釋上所謂之新證據作為判決基礎為由，認為原審判決有「
    以職權調查證據為由，無限制擴張調查證據範圍」，致有違行政訴訟法第一百二
    十五條第一項本旨。因此，對於上揭最高行政法院之判決理由，原告認為在本案
    之審理中，似應斟酌下列幾點：
  (一)「佛教文物年鑑」部分：
    在本案中提出「82佛教文物年鑑」，是在申請舉發時即提出，而非在專利主管機
    關於審定後提出者，故依據該最高行政法院之判決解釋，在本案中之「82佛教文
    物年鑑」為原有證據，並非新證據。
  (二)「聲請訊問證人施雨良（據其提出：『藝術蠟燭製造』乙書）、林國隆」部分：
    當事人得聲請法院訊問證人之權利，乃根據行政訴訟法證據乙節第一百七十六條
    規定準用民事訴訟法第二百九十八條之規定而來的，故為行政訴訟法所明文授予
    之權利，非該最高行政法院之判決解釋所能限制或剝奪者，且該聲請行為本身並
    非證據。又證人並非舉發人，而依據該最高行政法院之判決解釋，於行政救濟程
    序中另行提出新證據之人，指明是舉發人，故證人之證言，以及為證實其證言而
    由證人所提出之「藝術蠟燭製造」乙書，並非該最高行政法院之判決解釋中所謂
    之新證據。故該最高行政法院之判決，將證人之證言，以及為證實其證言而由證
    人所提出之「藝術蠟燭製造」乙書等，認定為新證據，顯然與其解釋不相符。
  (三)「以職權調查證據為由，無限制擴張調查證據範圍」部分：
    行政訴訟法第一百七十六條準用民事訴訟法第二百七十八條第一項「事實於法院
    已顯著或為其職務上所已知者，無庸舉證。」之規定，無異在表明如事實為法院
    職務上所已知者，法院就有依職權調查該事實之權利與義務。故貴院依職權僅調
    查有關另件舉發案之「證人施雨良（含施雨良提出之『蠟燭藝術製造』一書）及
    林國隆」之證言，自無所謂「以職權調查證據為由，無限制擴張調查證據範圍」
    的情形，應無違背行政訴訟法第一百二十五條第一項本旨。
  十一關於根據林國隆之「佛教文物年鑑」廣告產品，參照在技術上判斷「所能輕易
    完成」時，「准予將『同一文獻』之『各不同部分內容』互相組合」和「准予將
    先前技術之各片斷部分相互組合」，加以判斷「所能輕易完成」的規定，以及在
    功效上，系爭專利之功效為已知者所已有的情形，實足以判定系爭專利「係運用
    申請前既有之技術或知識，而為熟習該項技術者所能輕易完成且未能增進功效」
    ，在技術上及功效上，並無進步性可言之論點。
  (一)按系爭專利之「改良的油燈燈心」新型，依其新型專利說明書（含申請專利範圍
    ）之記載，係運用燈心、底盤及承油皿等三個物品組合而成的。
  1.系爭專利之構成燈心、底盤及承油皿等構造之技術知識，為：
    燈心：係在棉織之燈心中，插入金屬線，並在該燈心外表浸滲有一層硬蠟。
    底盤：係在底盤上切割出一定形狀的鐵片，該鐵片可用以夾住燈心一端，並可往
          上彎摺成直立狀（按本件系爭專利稱該鐵片為Ｔ形嵌扣部，只是一種文字
          上遊戲，實際上只是鐵片為Ｔ形而已）。
    承油皿：係開口朝上，具有平坦底部，為可裝蠟、燈油的容器。
  2.系爭專利之的組合，係以底盤切割出之一定形狀的鐵片，夾住燈心一端，並往上
    彎摺成直立狀，而成為如本狀第十二頁之附圖甲(1)圖所示「裝有底盤」之燈心狀
    態。
    然後再將上述之「裝有底盤」之燈心拿起來，以其底盤放在承油皿的底部平台上
    ，即完成本件所謂之「改良的油燈燈心」（如本狀第十二頁之附圖甲(2)圖所示者
    ）。
  3.系爭專利之功效，依據其申請專利範圍最後兩行之記載，則為(1)燈心不因燃燒之
    氣流移動，(2)燈心可持續點燃至燈油耗盡。
  (二)惟構成上述本件系爭專利之燈心、底盤及承油皿之構造的技術知識，以及其組合
    ，在本件申請前已公開使用於林國隆在「佛教文物年鑑」第六十二、六十三頁
    之廣告產品，早已成為「申請前既有之技術知識」。且其功效，亦是底盤具有可
    夾住燈心一端而往上可彎摺成直立狀的鐵片，所共同具有之功效，並非系爭專利
    所獨有，故並無增進任何功效之可言。其理由如下：
  1.有關構成燈心、底盤及承油皿等構造的技術知識方面，謹參照林國隆在另件舉發
    案之九十年四月十八日準備程序筆錄結證證詞，以及林國隆在「佛教文物年鑑
    」第六十二、六十三頁之廣告產品，說明其為「申請前既有之技術知識」之情形
    如下：
    林國隆在「佛教文物年鑑」第六十二、六十三頁之廣告產品，係如原告言詞辯
    論意旨狀後面第十二頁之附圖乙所示者。其中構成標號2之燈心、標號24之底盤
    及標號1之承油皿等構造的技術知識，依據林國隆在另件舉發案之九十年四月十
    八日準備程序筆錄之證詞，係為如下：
    燈心：該筆錄第三頁第五行至第六行記載：「雜誌（按係指「佛教文物年鑑」
    ）刊登的方形底座是插金屬心，圓形底座是竹子線心」。
    同筆錄第四頁第六行至第八行記載：「金屬心和竹心用途不同。製線廠商已將金
    屬放在棉心裡面，我們只要上蠟即可，而竹子心必須由我們一個個串進棉心裡面
    ，過程比較麻煩，但為了環保我們採用竹心。不論金屬心和竹心，其目的都是為
    了讓燈心能直立」。
    由此可知，在「佛教文物年鑑」第六十二、六十三頁之方形底座上的燈心，係
    「在棉織之燈心中，插入金屬線，並在該燈心外表浸滲有一層硬蠟」，其構造與
    系爭專利的燈心完全相同，故構成系爭專利之燈心的技術知識，乃為申請前既有
    之技術知識。
    底盤：同筆錄第四頁第九行至第十四行記載：「參加人丙○○：請問證人（林國
    隆），關於八十二年雜誌上刊登圓形底座是類似Ｔ形設計或是兩面挖空後折合？
    證人：我的做法是在底座上劃出一長方形鐵片，然後將該長方形鐵片往上扳起包
    住燈心固定」。
    由此可知，在「佛教文物年鑑」第六十二、六十三頁之圓形底座上（即圓形底
    盤），與系爭專利的圓形底盤，同係「於底盤上切割出一定形狀的鐵片，該鐵片
    可夾住燈心一端，並可往上彎摺成直立狀」。故構成系爭專利之底盤的技術知識
    ，亦為申請前既有之技術知識。固然在「佛教文物年鑑」第六十二、六十三頁
    之圓形底盤的鐵片形狀為長方形（俗稱一字形），系爭專利為Ｔ字形。惟姑且不
    論具有此種Ｔ形鐵片之底盤在另件舉發案已經施雨良具結證明在七十年就有人公
    開使用乙事。實質上是，此項差異僅是形狀之簡易變形，為熟習該項技術者所能
    輕易完成者，且其為Ｔ形者只是徒具形式，實質上並未能增進功效，故兩者在目
    的及功效上並無不同。
    承油皿：如「佛教文物年鑑」第六十二、六十三頁之承油皿所示，即為與系爭
    專利相同之開口朝上，具有平坦底部，為可裝蠟、燈油的容器。
    由此可見，構成系爭專利之承油皿構造之技術知識，亦為申請前既有之技術知識
    。
  2.有關組合方面，依據前述專利審查基準之「准予將『同一文獻』」之『各不同部
    分內容』互相組合」和「准予將先前技術之各片斷部分相互組合」，加以判斷是
    否「所能輕易完成」的規定，先將上述「佛教文物年鑑」第六十二、六十三頁
    所揭露之標號2之燈心及標號24的底盤等加以互相組合。其組合係”以標號24的
    底盤上所切割出之一定形狀鐵片（在此為長方形），夾住標號2的燈心之一端，
    並往上扳起（即彎摺）成直立狀，而成為一「裝有底盤」之燈心。此時該燈心之
    狀態，將有如本狀第十二頁之附圖甲(1)圖所示之系爭專利之「裝有底盤」的燈心
    狀態。然後再將上述之「裝有底盤」之燈心拿起來，以其標號24的底盤放在標號
    1的承油皿的底部平台上，如此所完成之「油燈燈心」，將有如本狀第十二頁之
    附圖甲(2)圖所示的系爭專利之「改良的油燈燈心」。
    上述所完成之「油燈燈心」，與系爭專利的「油燈燈心」，兩者不同之處，只有
    用來夾住燈心之鐵片，一為長方形（俗稱一字形），另一為Ｔ字形。但此僅是兩
    者間之簡易變形，為熟習該項技術者所能輕易完成之變形，且該鐵片為Ｔ形者只
    是徒具形式，實質上並未能增進功效，故兩者之底盤在目的及功效上並無不同。
    亦即單純鐵片形狀之不同並無何意義，不影響兩者之「油燈燈心」在組合上的技
    術知識，實為相同之技術知識，並為「申請前既有之技術知識」之事實。
  3.有關目的及功效方面，系爭專利在底盤上切割出一定形狀的鐵片之目的及功效，
    乃與「佛教文物年鑑」第六十二、六十三頁所示者相同，並非系爭專利所獨有
    ，顯示系爭專利所具之功效與底盤之鐵片是否為Ｔ形者無關。其詳情如下：
  (1)在底盤上切割出一定形狀的鐵片之目的，乃是在利用該切割出之鐵片夾住燈心一
    端，而可使燈心向上成直立狀。因此，不論在底盤上所切割出的鐵片是何形狀，
    只要所切割出的鐵片能夾住燈心一端，而使燈心向上成直立狀，即可達成該目的
    。而「佛教文物年鑑」第六十二、六十三頁上之底盤，無論是方形或圓形底盤
    ，均顯示其鐵片能夾住燈心一端，而使燈心向上成直立狀，以達成同樣之目的。
    可見能否達成該目的與底盤之鐵片是否為Ｔ形者無關。
  (2)系爭專利所以具有「燈心不因燃燒之氣流移動」的功效，依據其專利說明書第四
    頁第十行至第十二行之記載，其原因係為：「燈心藉底盤的重量可以穩固的矗立
    在承油皿的中央，因此，在燈心的燃燒過程中，燈心可以維持在承油皿的中央，
    既不會偏移更沒有任何的危險」。而其底盤所以具有重量，依據其專利說明書第
    六頁第三至四行記載，係因：「底盤(24)係由0.2mm厚的馬口鐵片沖製而成」。
    由此可見，系爭專利所以具有「燈心不因燃燒之氣流移動」的功效，乃是因底盤
    以鐵片做成，而具有重量之緣故，與底盤上切割出的鐵片是否為Ｔ形者無關。而
    「佛教文物年鑑」第六十二、六十三頁上之底盤，無論是方形或圓形底盤，均
    是鐵片做成的，而有重量，當然具有與系爭專利同樣之「燈心不因燃燒之氣流移
    動」的功效。
  (3)系爭專利所以具有「燈心可持續點燃至燈油耗盡」的功效，依據其專利說明書第
    一頁第七行至第八行記載，係因：「燈心可藉底盤矗立在承油皿的底部，而直至
    底部的燈心便能提供足夠的燃燒壽命直至燈油耗盡」。由此可見，系爭專利所以
    具有「燈心可持續點燃至燈油耗盡」的功效，乃是因「燈心藉底盤矗立在承油皿
    的底部」之緣故。而底盤上所切割出的鐵片不論形狀為何，只要能夾住燈心一端
    ，而使燈心向上成直立狀，就能使燈心藉該底盤矗立在承油皿的底部。如「佛
    教文物年鑑」第六十二、六十三頁上之底盤，無論是方形或圓形底盤，即皆能使
    「燈心藉底盤矗立在承油皿的底部」，而具有如同系爭專利之「燈心可持續點燃
    至燈油耗盡」的功效，顯示具有該功效與底盤之鐵片是否為Ｔ形者無關。
    如此，以上述「佛教文物年鑑」之標號2之燈心、標號24之底盤及標號1之承油
    皿所組合而成的油燈燈心，除了夾住燈心一端之鐵片為長方形（即一字形），與
    本件系爭專利之鐵片為Ｔ形，兩者在形狀上稍有不同外，其餘之結構與本新型實
    質上完全相同。而此惟一不同之點，已如前面所說明者，只是鐵片形狀之簡易變
    形，為熟悉該項技術者所能輕易完成，且該鐵片為Ｔ形者只是徒具形式，實質上
    並未能增進功效，故兩者之油燈燈心在功效上並無不同，因此本件系爭專利在技
    術上及功效上均無進步性可言，依專利法第九十八條第二項規定，不得做為新型
    專利之標的。
  (三)至於被告引用貴院八十九年度訴字第六五四號判決理由三之（二）中，有關林國
    隆所證部分作為答辯，而在該答辯書第二頁第十五至十六行自行結論為：「就其
    證詞亦釋明佛教文物年鑑上之廣告產品的構造與系爭專利不同，其公開日亦未能
    證明早於系爭案」乙節，原告認為有下列兩點不可採之理由：
  1.關於被告自行結論「佛教文物年鑑上之廣告產品，其公開日亦未能證明早於系爭
    案」一點，顯然與事實不符。因該「82佛教文物年鑑」雜誌之出版日，在該雜誌
    第十九頁明白地刊載為八十二年一月十五日，故被告辯稱其未能證明早於系爭案
    之申請日八十二年四月九日，顯與事實不符。
  2.關於被告自行結論為：「就其證詞亦釋明佛教文物年鑑上之廣告產品的構造與系
    爭專利不同」乙節，顯然有意誤導貴院，將「佛教文物年鑑」上所有之產品（
    其中尚包含有參加人在第六十四頁廣告之產品），與本件新型整體劃上等號看待
    ，須知在該判決之理由三中，係將之再分為（一）至（六）項等理由。其中
  (1)該判決理由三之（一）係專就燈心而言：認定本件在燈心中插入金屬線，並在該
    具有金屬心之燈心外表浸滲有一層硬蠟的技術知識，在本件申請前已公開揭露，
    為申請前既有之技術知識。
  (2)該判決理由三之（二）係專就底盤而言：認定本件在底盤上切割出一定形狀（Ｔ
    形）鐵片，可夾住燈心一端往上扳起彎折成直立狀的技術知識，在本件申請前已
    公開揭露，亦為申請前既有之技術知識。
  (3)該判決理由三之（三）係專就承油皿而言：認定本件之承油皿構造在申請前已見
    於刊物，構成該構造的技術知識，在本件申請前已公開揭露，亦為申請前既有之
    技術知識。
  (4)該判決理由三之（六）係綜合上述（一）、（二）、（三）所認定之事實，而論
    定「系爭案乃既有技術知識之組合，並為熟習該項技術者所能輕易完成，且未能
    增進功效，依前揭法條規定及判例意旨，應不能為新型專利之標的」。
    由此可見，貴院八十九年度訴字第六五四號判決理由三之（二）中，有關引用林
    國隆所證部分，僅係局限於認定本件之底盤與林國隆之底盤的構造不同而已。且
    該判決所以會認為其中之圓形非平面底盤之構造，與系爭案之底盤構造不同之點
    ，亦僅係基於兩者之底盤上的鐵片形狀不同而已。由於該判決根據證人施雨良所
    提出之與本件構造相同（具Ｔ形鐵片）的金屬底盤，及其結證所稱系爭底盤之裝
    置係在七十年間就開始使用之事實，因而認為已有足夠事證，足以認定本件具有
    Ｔ形鐵片之底盤結構在參加人申請前業已揭露，無需再去多所論究，因而並未進
    一步探討兩者之圓形底盤的鐵片形狀是否為簡易變形，該變形是否為熟習該項技
    術所能輕易完成，以及兩者的鐵片形狀不同，是否會影響兩者在目的及功效之相
    同，如不影響兩者在目的及功效之相同，系爭專利是否未能增進功效等等問題。
    因此，該判決乃就系爭專利之底盤部分，判定：「惟此一將底盤金屬片切割出一
    定形狀，彎折直立以支撐物品之技術於驅蚊之蚊香早已普遍使用，參酌依證人施
    雨良之所證亦可知此種燈心嵌設底盤之結構在參加人申請前業已揭露」。因此，
    僅憑該判決中認為林國隆之底盤構造與本件之底盤構造不同，並不足以否定本件
    新型係「運用申請前既有之技術或知識，而為熟習該項技術者所能輕易完成且未
    能增進功效」之結果，是以被告之答辯並無可採。
  十二關於根據系爭專利（所謂第四代）之「說明書」，並未以所謂第三代技術（及
    佛教文物年鑑上之參加人廣告產品），以及「佛教文物年鑑」第六十二、六
    十三頁之林國隆廣告產品，做為其「有關之先前技術」，再參諸其他相關證據事
    實，足見其所謂第幾代產品之說法不足採信，反而足以坐實其隱瞞系爭專利在申
    請前已公開使用於「、佛教文物年鑑」的論點。
    由於參加人在另件舉發案中，亦曾提出此種自編自說，毫無可查證驗證之第幾代
    產品的說法。因而在此，原告特予說明參加人之此種欲蓋彌彰的說法，實足以證
    明本件新型在申請專利前已公開使用於「佛教文物年鑑」第一０七頁及「佛
    教文物年鑑」第六十四頁之產品，不具新穎性之理由如下：
  (一)依據參加人之說法，「佛教文物年鑑」第一０七頁及「佛教文物年鑑」第六
    十四頁之燈心，為其「第三代」產品，本件系爭專利者是「第四代」產品。則依
    論理法則，第四代（本件系爭專利）所要改良的對象應是第三代技術，且第四代
    （本件系爭專利）的「有關之先前技術」，亦應是指第三代技術才對，而非構造
    形態與「第四代」（本件系爭專利）完全不相關之「浮片燈心」。然而當參加人
    依據專利法第二十二條第三項規定（第一百零五條規定新型準用），應在專利說
    明書載明「有關之先前技術」時，並未將第三代技術當做第四代的「有關之先前
    技術」，而是以「浮片燈心」當做第四代的「有關之先前技術」。其所要改良的
    對象，也不是第三代技術，而是「浮片燈心」（請參照本狀第二十一頁之附圖Ａ
    。此圖為本件系爭專利說明書之第五圖）。顯示參加人在撰寫說明書時，即有隱
    瞞不提「佛教文物年鑑」第一０七頁和「佛教文物年鑑」第六十四頁之燈心
    之故意。此種情形，更曝露參加人作假心虛的心態，亦坐實系爭專利在申請前已
    公開使用於「、佛教文物年鑑」，不具新穎性之事實。尤其從本件系爭專利
    說明書所說要改善「浮片燈心」的缺點來看（該「浮片燈心」的缺點，記載於本
    件說明書第三頁第二段至第四段），更可見其以「浮片燈心」當做本件系爭專利
    的「有關之先前技術」之作法，完全是一種欺瞞手段。因為該「浮片燈心」的缺
    點，完全是由於其燈心係利用浮片漂浮於油面所產生的，故只要燈心之一端裝有
    鐵質之底盤，而使整條直條狀的燈心可直立於盛油皿的中央及底部，如「佛教
    文物年鑑」第一０七頁和「佛教文物年鑑」第六十二、六十三頁（林國隆之產
    品）、六十四頁（參加人之產品）所示之燈心，就不會有燈心漂浮於油面現象，
    也就不會產生有該「浮片燈心」的缺點。因此事實上，該「浮片燈心」的缺點，
    早已被如上述之「佛教文物年鑑」及「佛教文物年鑑」上之燈心所改善。則
    參加人為何不以上述之「佛教文物年鑑」及「佛教文物年鑑」之燈心（包括
    此年鑑第六十二頁、六十三頁之林國隆產品）做為本件系爭專利的「有關之先前
    技術」，並以該等年鑑之燈心做為改善之對象呢？可見，事實上本件系爭專利的
    燈心，即為「佛教文物年鑑」第一０七頁及「佛教文物年鑑」第六十四頁之
    燈心，並無另有不同於第三代之所謂之第四代存在。只因參加人為了隱瞞本件系
    爭專利的燈心在申請前已公開廣告銷售之事實，才以「浮片燈心」當做本件系爭
    專利的「有關之先前技術」，並以該「浮片燈心」做為改善缺點之對象。迨原告
    提出舉發，而提出「、佛教文物年鑑」做為證據，才企圖矇混而編出毫無可
    查證驗證之所謂第三代與第四代的說法。
  (二)又從該「佛教文物年鑑」第一０七頁及「佛教文物年鑑」的廣告圖照上，所
    看到垂直豎立的「裝有底盤」之燈心，其構造形態與本件系爭專利的「裝有底盤
    」之燈心顯然相同。尤其是從「佛教文物年鑑」第六十四頁之燈心放大圖），
    所看到的豎立燈心，其靠近底部豎立之一小段，不但較其他部分為粗，而且顏色
    也不相同，顯示該一小段有從底盤往上扳起彎摺之鐵片將其包住，才會顯現出較
    其他部分為粗，而顏色也不同之現象，如此更加可以確認其構造確如本件系爭專
    利的燈心。再從該燈心放大圖上之承油皿中央，可以看到有顏色不同於燈油之燈
    心，顯示該燈心亦與本件系爭專利之燈心，同樣係藉鐵質底盤而矗立在承油皿的
    中央及底部，當然亦同樣具有如本件專利說明書第四頁第十行至第十二行，以及
    第一頁第七行至第八行所記載之「燈心藉底盤的重量可以穩固的矗立在承油皿的
    中央，因此燈心的燃燒過程中，燈心可以維持在承油皿的中央，既不會偏移更沒
    有任何的危險」，以及「燈心可藉底盤矗立在承油皿的底部，而直至底部的燈心
    便能提供足夠的燃燒壽命直至燈油耗盡」的功效。根據上述之證據及事實，原告
    主張本件系爭專利之燈心，在申請專利前已公開在「佛教文物年鑑」第一０七
    頁及「佛教文物年鑑」第六十四頁廣告銷售，且其所謂「第三代」與「第四代
    」實際上是同一產品，並非無據。而參加人之所以提出自編自說，毫無可查證驗
    證之所謂「第三代」與「第四代」的說法，無非為遮蓋本件燈心在申請前已公開
    廣告銷售之事實罷了，應無可採。
  (三)再者，參加人辯稱其在「佛教文物年鑑」第一０七頁及「佛教文物年鑑」第
    六十四頁上廣告之燈心為第三代產品，既沒有錫也沒有Ｔ形（鐵片）構造部分乙
    節，從下述二點情形，亦可看出參加人之說法顯與客觀事實不符，依據經驗及論
    理法則，實不足採信：
  1.參加人在「、佛教文物年鑑」上廣告之燈心，如果像參加人所說是沒有錫心
    也沒有Ｔ形（鐵片）構造部分，而僅燈心外表浸滲有一層硬蠟的話，則在該年鑑
    上與底盤同樣平放之燈心，一旦向上彎折直立如其旁邊之直立燈心，而不靠錫心
    或Ｔ形鐵片支撐，僅靠其外表浸滲之硬蠟支撐時，由於此時外表之硬蠟已折斷，
    根本不可能在其旁邊之圖照上，會有同一產品的燈心那麼垂直直立的，而且放在
    盛油之承油皿中時，也不可能有撐得住承油皿中之油壓，而會如後面所附之「
    佛教文物年鑑」第六十四頁放大圖上之承油皿中的燈心那樣，那麼垂直直立於承
    油皿之燈油中的燈心。可見參加人在「、佛教文物年鑑」上廣告之產品，係
    具有錫心也有Ｔ形（鐵片）構造之燈心，如說其為沒有錫心也沒有Ｔ形（鐵片）
    構造之燈心，顯然與上述之客觀事實不符，不足採信。
  2.又從另件舉發案之判決中，可知早有七十年間之「藝術蠟燭製造」一書（該書非
    原告所有，故不知其出版日，如有需查明其出版日，請貴院依職權調閱另件舉發
    檔案中之該書）、七十六年版中文本大英科技百科全書、七十九年專利公報公告
    之第00000000號專利案說明書、以及「佛教文物年鑑」上之林國隆廣
    告產品等，均已揭露有金屬線心之燭心或燈心。且依林國隆在另件舉發案之九十
    年四月十八日準備程序筆錄第4頁第6行至第7行之證詞：「製線廠商已將金屬放
    在棉心裡面，我們只要上蠟即可」的說法，如說是專業製造燭心燈心，且又為從
    事燈心創作改良的參加人，遲至八十二年四月九日申請專利前，尚不知有該已公
    開之製造金屬線心之燈心的技術知識存在，而仍然在製造無金屬線心之燈心，顯
    然有違常理，不符經驗及論理法則。因此，原告認為根據以上之證據及事實，依
    據經驗法則及論理法則，實已足以認定本件系爭專利在申請前已於「佛教文物
    年鑑」第一０七頁及「佛教文物年鑑」第六十四頁公開廣告銷售，違反專利法
    第九十八條第一項第一款規定，不符新型專利要件，不得做為新型專利之標的。
  十三關於國立台北科技大學黃子坤之審查意見，為另件舉發案在訴願階段之意見，參
    諸林國隆之「佛教文物年鑑」廣告產品，該意見與客觀事實顯不相符，因而在
    另件舉發案之判決未予採納，故在此根本無予斟酌之必要的論點。
    按黃子坤之審查查意見，係為：「燭心係用於包覆有厚蠟之固態蠟燭，而系爭案
    運用現有知識技術於不同使用形式之產品且能增進其功效，使異（似為液字之誤
    ）狀油燈之油燈心可直立於盛油皿燃燒至燈油耗盡，顯示有功效之增進」。惟姑
    不論上開之審查意見如何，該意見在另件舉發案之判決中並未被採取。今原告再
    就上述林國隆在「佛教文物年鑑」第六十二、六十三頁燈心圖照，與之相比較
    ，以顯示該審查意見不合客觀事實，根本無予斟酌之必要。在「佛教文物年鑑
    」第六十二、六十三頁兩頁所示之燈心是相同的，但在第六十二頁之承油皿所盛
    者為固態蠟，而在第六十三頁之承油皿所盛者為液態燈油。此乃表示該燈心亦可
    使用於第六十二頁盛裝固態蠟之承油皿中，亦可使用於第六十三頁盛裝液態燈油
    之承油皿中。如依照上開黃子坤之說法，則第六十二頁盛裝固態蠟之承油皿中的
    燈心，應屬於燭心，將變成是不同於第六十三頁盛裝液態燈油之承油皿中的燈心
    。但客觀事實並非如此，而是第六十二、六十三頁之燈心仍然是相同的，只是可
    使用在盛裝不同狀態之蠟及燈油的承油皿中而已。又依照上開黃子坤之說法，系
    爭案之燈心能增進功效，是因「其可直立於盛油皿」，才可燃燒至燈油耗盡。但
    客觀事實顯示，「佛教文物年鑑」第六十二、六十三頁之燈心均可直立於盛油
    皿，當然可燃燒至燈油耗盡。故該功效並非系爭案之燈心才有的，乃是系爭案申
    請前之燈心（如「佛教文物年鑑」第六十二、六十三頁之燈心）所早已有的，
    則其何來增進功效之言。可見上開國立台北科技大學黃子坤之審查意見，實無斟
    酌之必要。
  十四關於根據被告之原處分書（舉發審定書），可知被告明知原告舉發時，亦主張系
    爭專利有違專利法第八十九條第二項之進步性規定，而判斷有無違反進步性規定
    時，在技術上，須先查明系爭專利是運用何種申請前既有之技術知識，其次再判
    斷運用該等既有之技術知識所完成之新型，是否為熟習該項技術者「所能輕易完
    成」，且未能增進功效。然而被告非但未就原告提出之證據，依職權查明系爭專
    利所運用之既有技術知識為何，而依其專利審查基準之判斷「所能輕易完成」規
    定，判斷系爭專利是否為熟習該項技術者所能輕易完成，且亦未就系爭專利之功
    效，查明其是否為已知者之功效，而未能增進功效，只是以審查新穎性之方式，
    專注在比對原告所提出之各個別證據，是否與系爭專利整體構造完全相同，顯示
    被告在審查本件舉發案時，不但違反行政程序法第三十六條規定，而且亦違反專
    利法第九十八條第二項之判斷進步性之規定，難謂原處分無違法的論點。
    按從被告之原處分書（舉發審定書），可知原告在舉發時，曾提出有「佛教文
    物年鑑」、「八國酥油燈」產品（即林國隆產品）、第00000000號「蠟
    燭心結構改良」專利案之審定公告影本、七十六年版大英科技百科全書第十四冊
    相關內頁影本、西元一九八七年日本「我的蠟燭製作」書等證據。如被告能依職
    權確實地調查證據，實不難從這些證據，查明系爭專利所運用以構成燈心、底盤
    及承油皿之申請前既有之技術知識為何。然後在技術上，依據被告之專利審查基
    準第二─二─十八頁之判斷「所能輕易完成」：(1)准予將二件或二件以上「不同
    文獻」之「全部內容」或其各該文獻之「部分內容」互相組合；准予將「同一文
    獻」之「各不同部分內容」互相組合，(2)准予將先前技術之各片斷部分相互組合
    等之規定，即能判斷出系爭專利是否為專利法第九十八條第二項規定所謂之「為
    熟習該項技術者所能輕易完成」者，以及在功效上，就系爭專利說明書所記載之
    功效，與「有關之先前技術」（指真正的「有關之先前技術」如「佛教文物年
    鑑」上有關之產品，而非說明書中記載之「浮片燈心」）的功效加以比較，是否
    真的具有增進之功效，即不難判斷出該系爭專利乃「為熟習該項技術者所能輕易
    完成且未能增進功效」，不具進步性。然而被告卻只是以判斷新穎性之方式，專
    注在比對各個別之舉發證據，是否與系爭專利之整體構造完全相同，顯示被告在
    審查本件舉發案時，只是在審查新穎性，並未依進步性之規定在審查，不但違反
    判斷進步性之規定，而且違反行政程序法第三十六條應依職權調查證據之規定，
    難謂原處分無違法。另原告在此所提到之另件舉發案的訴訟準備程序筆錄，均存
    於該另件舉發案之檔卷內，依行政訴訟法第一百七十六條準用民事訴訟法第二百
    七十八條第一項「事實於法院已顯著或為其職務上所已知者，無庸舉證」之規定
    ，如有必要查證原告在本狀中之摘錄是否屬實無訛時，敬請貴院依職權調閱該等
    筆錄。
  十五綜上所陳，可知本件系爭新型專利，不符專利法第九十七條、第九十八條第一項
    第一款及第二項規定，依法原不能准其專利，其已違法誤准其專利，依同法第一
    百零五條規定準用第七十二條之規定，自應予以審定舉發成立，撤銷其專利權才
    是正辦。今原處分竟違法審定舉發不成立，訴願決定復違法維持原處分，自應一
    併予以撤銷。請判決如訴之聲明。
乙、被告主張之理由：
一、按稱新型者，謂對物品之形狀、構造或裝置之創作或改良，為系爭專利核准時專
    利法第九十七條所規定；而凡可供產業利用之新型，未有申請前已見於刊物或已
    公開使用者。有相同之發明或新型申請在先並經核准專利者，係運用申請前既有
    之技術或知識，而為熟習該項技術者所能輕易完成且未能增進功效時得依本法申
    取得新型專利為同法第九十八條第一項第一款、第二款及第二項所明定。又經核
    准專利之新型，任何人認有違反核准時專利法第九十七條至第九十九條之規定，
    應撤銷其新型專利權者，依同法第一百零五條準用第七十二條之規定，得附具證
    據向專利專責機關提起舉發，且舉發人補提理由及證據，應自舉發之日起一個月
    內為之，從而有無應撤銷專利權之情事，依法應由舉發人附具證據供查，惟須所
    附證據具證據力，始足當之。
二、按本件原處分係據雙方當事人於被告審理本件舉發案期間所提之理由及證據而作
    之審定，原告所舉之鈞院八十九年度訴字第六五四號判決，業經參加人依法提起
    上訴，致尚未確定，況該判決中所引據證人施雨良及林國隆之證言及「藝術蠟燭
    製造」一書，均非於本案原舉發階段所提出，且與本案原舉發證據並無關聯，為
    另案之舉發範疇，並非本案被告審理期間之理由及證據，因此起訴理由以此指摘
    原處分有所違誤，顯非妥適，先予陳明。次查原處分理由已述明，於證據二中顯
    示「八國酥酒燈」之產品廣告，未有型號標示且僅具外觀，無法得知其詳細內部
    構造；證據三型錄僅標示為「八國酥酒燈」產品及產品型號，未有印製日期；且
    證據二、三均只屬外觀型態。證據四之樣品包裝盒上編號處有「37L」與證據三
    型錄及證據四參考價格表之品名，編號「E801」、「E803」等不符，證據二亦無
    型名標示可與證據三、四關連，故證據二、三、四尚關連性不足，當無法相互佐
    證，況且證據四燈心樣品底盤為方形，底盤上僅沖切出三角形凸片夾住燈心，顯
    然與系爭專利之Ｔ型嵌機部構造不同，證據六中之證據三（即本案證據五）、證
    據六（日本「協會」出版之「私」、證據
    四（大英科技百科全書第十四冊相關內頁影本）等，均已於系爭專利舉發事件（
    一）舉發審定書中指明該等證據雖於燈心中設有金屬線，然該等證據係於燭心包
    覆一層厚臘之固態蠟燭，與系爭專利在燈心外表浸滲一層硬蠟之油燈燈心比較，
    該等證據之燭心與系爭專利之燈心並非相同，且該等證據亦未揭示系爭專利在底
    盤設Ｔ型嵌扣之特徵；另證據七並無揭示任何有關系爭專利之構造技術內容；至
    證據二中正信佛教用品開發公開之水滴蓮花座耐溫油杯、宗慧貿易有限公司之油
    杯及法提佛器企業社之油燈產品，均只具外觀，無法與系爭專利之完整構造比較
    ；因此，舉發證據無法證明與系爭專利為相同構造，及系爭專利係運用申請前既
    有之技術或知識，而為熟習該項技術者所能輕易完成且未能增進功效者，故不能
    證明系爭專利不具新穎性與進步性。起訴理由所訴，均不足採。
三、依專利法第七十二條規定：「舉發人補提理由及證據，應自舉發之日起一個月內
    為之。」舉發人未於期限內提出證據，依法即發生失權之效果，故專利舉發事件
    經原處分機關審定後，自不得再於其他行政救濟程序中提出新理由、新證據、應
    另提舉發。又另案最高行政法院廢棄鈞院八十九年度訴字第六五四號之判決，發
    回更審之判決理由，亦指出：「行政救濟程序僅得就此範圍（原舉發證據）為限
    予以審酌。惟被上訴人於原審另行提出：佛教文物年鑑，並聲請訊問證人施雨
    良（據其提出：藝術蠟蠋製造乙書）、林國隆，核屬原審定後之新證據、並非原
    有證據之補強。原審執為判決之基礎，撥諸上開規定及說明，於法尚有可議。」
    足見對於專利舉發事件，經原處分機關審定後之新理由、新證據於行政救濟程序
    依專利法規定自應不予受理。
四、復查原告提及之另案（鈞院八十九年度訴字第六五四號判決）施雨良之證詞及證
    物「藝術蠟蠋製造」一事，並非本案原舉發理由及證據，顯屬新理由、新證據，
    於法當不足據以指稱原處分有所違誤。至於另案林國隆之證詞及、佛教文物
    年鑑，縱使與本案附件二（證據二）有關聯，惟大院該八十九年度訴字第六五四
    號判決理由亦指明：「至於八國宗教文物有限公司負責人林國隆，於本案結證（
    見本院九十年四月十八日筆錄），其在「佛教文物年鑑」上所廣告之產品，一
    為方形平面之底盤，僅棉心可直立，與本件系爭案不同；另一為圓形底座站立之
    底盤，（非原為平面，可自行彎折）亦與系爭案之構造不同，另所提出有Ｔ形嵌
    扣之底盤，為據其證稱，該產品係於八十二或八十三年起開始生產，而參加人係
    八十二年四月九日提出本件專利之申請，故證人林國隆之所證固不能證明本件專
    利之結構於申請前即已揭露。」就其證詞亦釋明佛教文物年鑑上之廣告產品的構
    造與系爭專利不同，其公開日亦未能證明早於系爭專利。故原告以另案之施兩良
    、林國隆之證詞及藝術蠟蠋製造乙書為證據，自均不足採。另本案之各舉發證據
    不具關聯性，僅具外觀等，無法證明系爭專利不具新穎性與進步性之理由業於被
    告原處分審定理由及前答辯書理由論明，不再贅述。
五、綜上所述，被告原處分並無違法，請駁回原告之訴。
丙、參加人主張之理由：
  一查系爭專利案乃屬組合新型專利，應以整體之創新改良及增進功效予以專業之判
    斷，是其每一構成物件均有其功能，方能達到系爭專利之功效，然綜觀原告所主
    張之內容及理由，均是將系爭專利案之整體予以一一割裂，僅憑臆測之詞即恣意
    否定系爭專利所具備之新穎性及進步性，是原告之主張洵無理由而原處分並無違
    法之處，首予敘明。
  二本件參加人所申請之系爭第00000000號「改良的油燈燈心」新型專利，
    係運用現有知識技術於不同使用形式之產品且確能增進其功效，茲將其所改良之
    結構特徵及所能達到之預期效果，分述說明於后：
  (一)系爭專利係運用現有之事技術於不同使用形式之產品且確能增進其功效，符合新
    型專利之要件：
  1.查「稱新型者，謂對物品之形狀、構造或裝置之創作或改良」，專利法第九十七
    條定有明文；復按「專利法之專利，有發明專利，新型專利，新式樣專利，其要
    件各有不同，在專利法第一條之發明專利就其解決問題言，所應用之手段在原理
    上故須全新，亦即該手段從未解決該項問題，但同法第九十五條（即現行法第九
    十七條）之新型專利，則與發明之專利有異，新型專利所應用之手段，縱令在原
    理上並非前所未有之創作，而係習用技術，若其空間型態係屬創新，並能產生某
    一新作用或增進該物品某種功效時，即符合新型專利之要件」，改制前行政法院
    七十年度判字第三一號判決可資參照。
  2.查系爭新型專利之特徵係由一個用以承裝燈油的承油皿以及置於承油皿內可供點
    燃之燈心等構件組成，其中燈心為一種由一條位於燈心中心之細錫心，以及複數
    股編織於該細錫心外層的棉紗所組成之直條狀燈心，燈心外表浸滲有一層易燃超
    硬蠟，並在燈心的一端嵌設一只底盤，該底盤具有可以放置於承油皿底部平台的
    平面部分，以及自該平面部分向上彎摺成直立狀且嵌夾住燈心一端之Ｔ型嵌扣部
    ，具有使燈心可藉該底盤的平面部分直立於承油皿中央，不因燃燒之氣流而移動
    ，及可持續點燃至燈油耗盡之功效，參酌前揭判決意旨系爭專利符合新型專利之
    要件實屬有據，是以被告機關審定本案舉發不成立，並無違法之處，合先陳明。
  (二)次就系爭新型專利之各項結構特徵及功效，分述如左：
  1.燈心之結構乃係一由棉紗以複數股編織於細錫心外層，並於外表浸滲有一層易燃
    超硬蠟之燈心，此可使燈心之自燃時間延長，不會像傳統之燈心或燭心單獨燃燒
    時那般快速，更有甚者，有的燈心或燭心在沒有燈油或燃燒蠟之包覆下無法單獨
    燃燒。
  2.燈心尾端嵌設一只可供燈心完全直立之底盤，而底盤之所以能令燈心完全直立於
    承油皿中央，主要是因為底板之平面部分可向上彎摺成一Ｔ型嵌扣，得以嵌夾住
    燈心之一端，使燈心完全直立；其次，該底盤之Ｔ型嵌扣部分，主要係由一兩端
    橫伸有凸耳狀之板體結構，以利藉由兩凸耳向內摺而將燈心嵌夾住，並使燈心與
    板體結構呈直伸之狀態，再將板體拗褶成與平面相垂直之狀態（按：並非彎折燈
    心本體），即可將燈心完全直立，並具有反覆拗褶之功效。再者，底盤成ㄇ字型
    ，空氣於其中產生對流而分散熱度，此可防止燈心燒到底部時，因整片底盤平貼
    承油皿，因傳熱而容易造成玻璃承油皿之破裂。
  3.將系爭新型專利之燈心結構置於承油皿中使用時，其燈心本體具有相當的自燃時
    間，不至於因為燃燒過快而浸滅在燈油之液面下，且能與不同容量之燈油同時燃
    燒耗盡。
  (三)如前所述，系爭新型專利並非單獨之「燈心」，或是單獨之「Ｔ型嵌扣底盤」，
    而是一用以承裝燈油的承油皿以及置於承油皿內可供點燃之燈心等構件之組成，
    運用現有知識技術於不同使用形式之產品且確能增進其功效，自符合新型專利之
    要件，誠無疑義。
  三原告於本件所提之證據皆無法證明系爭新型專利不具新穎性、進步性：
  (一)查原告所提證據二即八十二年佛教文物年鑑中「八國酥油燈」之廣告產品，未有
    型號標示且僅具外觀，無法得知其詳細內部構造；證據三之型錄中亦僅標示出「
    八國酥油燈」產品及產品型號，未有印製日期；而原告提出證據四之樣品之時間
    與證據二之廣告、證據三之商品型錄相距八年之久，並無法證明該樣品與證據二
    之廣告、證據三之商品型錄有任何關連性，且該樣品包裝上之編號「37L」與證
    據三之商品型錄、甚至其證據四參考價格表之品名，編號「E801」、「E802」、
    「E803」等均不符，此被告機關並已於訴願答辯理由中陳述甚詳。況就證據二即
    八十二年佛教文物年鑑中「八國酥油燈」廣告中所顯示之產品，依目視即可看出
    其燈心直立於底盤，但底盤為長方形之嵌夾方式，與參加人系爭新型專利底盤為
    Ｔ型嵌扣明顯不同！且該底盤為平貼桌面之設計且周圍有一圈溝槽，與參加人系
    爭新型專利，底盤成ㄇ字型，此可防止燈心燒到底部時，因整片底盤平貼承油皿
    ，因傳熱而容易造成玻璃承油皿破裂之設計完全不同，實係仿製參加人取得系爭
    新型專利前，所製作之第三代作品，而經參加人市場調查之結果亦證實為仿製參
    加人取得系爭新型專利前所製作之第三代作品，原告妄加指稱為與系爭新型專利
    底盤相同之Ｔ型嵌扣，顯為混淆  鈞聽實屬無稽，足證原告所提出之前揭證據均
    無法證明系爭新型專利不具新穎性、進步性。
  (二)其次，原告所提證據五「蠟燭心結構改良」新型專利公告，此為固體蠟燭之新型
    專利與系爭新型專利為油燈燈心二者不同，並無任何關聯性；另就原告所提及之
    日本「協會」出版之「私」、大英科技
    百科全書第十四冊等，經查該等證據係於燭心包覆一層厚蠟之固態蠟燭，與系爭
    新型專利之燈心其外表浸滲一層硬蠟之燈油燈心比較，完全不同，且該等證據並
    未揭示有系爭新型專利底盤為Ｔ型嵌扣之特徵，並無法證明系爭新型專利不具新
    穎性、進步性。
  (三)再者，原告所提證據七僅為參加人對於原告提出商標標評定案件之補充說明，且
    所附之圖片並非爭新型專利；正信佛教用品開發公司廣告上之水滴蓮花座耐溫油
    杯、宗慧貿易有限公司廣告上之油杯，實為參加人取得系爭新型專利前，所改良
    之第二代浮萍式燈心，與系爭新型專利不同；「八十一年佛教文物年鑑」上，有
    關法提佛器企業社所刊登之廣告上之油燈等產品，實為參加人取得系爭新型專利
    前，所改良之第三代燈心，亦與系爭新型專利不同。
  (四)原告就被告審查基準第二─二─十八頁所記載之判斷方式，陳稱被告機關違反前
    開審查基準及專利法第九十八條第二項之規定云云，僅依其個人觀點作主觀上之
    臆測，所主張者皆無理由，無法證明系爭專利不具新穎性與進步性；相反的，系
    爭專利另件舉發案曾送交專業鑑定機構即「國立台北科技大學」為審查，而其於
    所回覆受理訴願機關之審查意見書中，即明白載明「．．．系爭案運用現有知識
    技術於不同使用形式之產品且能增進其功效，使異（按：應為「液」之誤）狀油
    燈之油燈心可直立於盛油皿燃燒致燈油耗盡，顯有功效之增進。原處分機關以其
    為創新，亦屬有理由．．．」，足證系爭新型專利確具新穎性、進步性。
  (五)職故，原告所提證據均無法證明與系爭新型專利為相同構造，及系爭新型專利係
    運用申請前既有之技術或知識，而為熟習該項技術者所能輕易完成且未能增進功
    效者，無法證明系爭專利不具新穎性與進步性，原決定機關之處分並無任何違法
    不當之處，彰彰甚明。
  四鈞院八十九年度訴字第六五四號判決實有諸多違背法律之處，此業經最高行政法
    院九十一年度判字一五六五號判決將原判決廢棄發回鈞院審理，原告再三據此主
    張原處分機關之處分違背法令為無理由：
  (一)查專利法第七十二條第四項規定：「舉發人補提理由及證據，應自舉發之日一個
    月內為之。」新型專利於同法第一百零五條亦有準用之規定。復按「．．．專利
    法第一百零五條準用同法第七十二條第四項規定：『舉發人補提理由及證據，應
    自舉發之日起一個月內為之。』該項規定雖非法定不變期間，專利主管機關於審
    定之前，舉發人補提之理由及證據，故應予以受理；然一旦已就審查當時提出之
    理由及證據而為審定後，自不容舉發人於行政救濟程序中另行提出新證據．．．
    」，最高行政法院九十一年度判字第一五六五號判決參照。再按「又依同法施行
    細則第二十九條第四項規定，舉發人得自舉發之日起一個月內補提理由及證據（
    現行專利法第七十二條第四項同旨）。足見補提舉發理由及證據原有一定之期間
    限制，雖非不變期間，不生逾期提出而失權之效果，惟如於原處分作成前仍未提
    出，則原處分依舉發人所已提出之理由及證據審查，即無違背前引法規明定應由
    舉發人負提出證據責任之意旨，殊不得於原處分作成之後再提出理由及證據，指
    摘原處分未予調查審酌有所違法。」行政法院八十八年度判字第三六五三號裁判
    可資參照。
  (二)查原告另件舉發案於台北高等行政法院八十九年度訴字第六五四號開庭審理中，
    提請證人施雨良出庭證述並說明，然姑不論證人施雨良其所營之直大製線工業有
    限公司從事線、繩、帶的製造，為原告所營公司之配合廠商，所言顯有偏頗，殊
    無值採；況此一「證據」，原告並未於八十七年一月二日所提之舉發理由書中列
    出，原告亦未於法定期間即一個月內踐行補提之程序，顯已違背上揭專利法第七
    十二條第四項之規定，參酌前揭判決意旨自不應予以參酌且引為裁判之依據。且
    此業經最高行政法院九十一年度判字一五六五號判決理由以：「．．．惟被上訴
    人於原審另行提出：『82佛教文物年鑑』，並聲請訊問證人施雨良（據其提出：
    『藝術蠟燭製造』乙書）、林國隆，核屬原審定後之新證據，並非原有證據之補
    強。原審執為判決之基礎，揆諸上開規定及說明，於法尚有可議…」等語，廢棄
    原判決，是原告猶執陳詞陳稱非新證據而主張被告機關之處分違背法令為無理由
    。
  (三)至於證人林國隆所為之證詞亦無法證明系爭專利不具新穎性、進步性。蓋查證人
    林國龍於另件舉發案明白證述：「．．．雜誌（按：即『佛教文物年鑑』）所
    刊登的燭心和底座是合在一起．．．廣告上方形底座產品，只有燈心可以拉上來
    ，鐵片不可以，缺點是燈心有時候會傾斜不能直立．．．證物二產品約在八十二
    、三年開始製造，是在刊登廣告之後．．．燈心是純棉，底座可以站起來（如證
    物二）」等語，此即可證原告所提證據二即八十二年佛教文物年鑑中「八國酥油
    燈」廣告中所顯示之產品，與參加人系爭新型專利，無論是燈心、底盤之構造均
    不同，遑論系爭專利係由一個用以承裝燈油的承油皿以及置於承油皿內可供點燃
    之燈心等構件組成，所具備之功效並不相同；且  鈞院八十九年度訴字第六五四
    號判決理由亦明載：「．．．至於八國宗教文物有限公司負責人林國隆，於本院
    結證（見本院九十年四月十八日筆錄），其在『82佛教文物年鑑』上所廣告之產
    品，一為方形平面之底盤，僅棉心可直立，與本件系爭專利不同；另一為圓形底
    作站立之底盤，（非原為平面，可自行彎折）亦與系爭專利之構造不同，另提出
    有Ｔ型嵌扣之底盤，為據其證稱，該產品係於八十二或八十三年起開始生產，而
    參加人係八十二年四月九日提出本件專利之申請，故證人林國隆之所證固不能證
    明本件專利之結構於申請前即已揭露．．．」等語，益證證人林國隆之證詞無法
    證明系爭專利不具新穎性、進步性，原告執此陳稱原處分違法為無理由。
  (四)又鈞院八十九年度訴字第六五四號判決就參加人所主張系爭專利案之底座有一弧
    度，可讓空氣對流、分散熱度，及國立台北科技大學審查意見書部分之認定，亦
    誠有違背法令之處，茲說明如下：
  1.查行政訴訟法第一百八十九條規定：「行政法院為裁判時，應斟酌全辯論意旨及
    調查證據之結果，依論理法則及經驗法則判斷事實之真偽（一項）。依前項判斷
    而得心證之理由，應記明於判決（二項）。」而其中所謂「得心證之理由」，包
    括所斟酌調查證據之結果，與應證事實之關連，以及證據取捨之原因，如未記明
    於判決，亦為判決不備理由（最高法院四十三年台上字第四十七號判例參照）。
    準此以解，證據之取捨應記明於判決，屬判決理由之一部分，亦為證據法則之實
    踐。
  2.依系爭案之新型專利說明書及中華民國專利公報（公告編號：二三一０四七）所
    載系爭新型專利案所「申請專利範圍」，清楚載明：「．．．該底盤具有可以放
    置於承油皿底部平台的平面部分，以及自該平面部分向上彎摺成直立狀並且嵌夾
    住前述燈心一端的Ｔ型嵌扣部，俾使燈心可藉該底盤之平面部分直立於承油皿的
    中央，既不因燃燒之氣流移動，亦可持續點燃至燈油耗盡。」等敘述再配合圖示
    說明中第三圖底盤的構造圖，即可輕易得知因底盤具有弧度，則空氣於其中對流
    而分散熱度，方有使至燈油耗盡之功效，前述之物理現象及自然之理即屬「經驗
    法則」，且亦屬專利主管機關認定之專利內容，前揭判決未加審究即屬不適用法
    規（經驗法則）之違背法令，誠無疑義。
  3.如前所述，另件舉發案之受理訴願機關（即經濟部）曾將本案系爭專利內容送交
    專業鑑定機構「國立台北科技大學」為審查，並提出專業之審查意見書，惟原審
    判決就此足以影響判決結果、且與應證事實息息相關之專業意見及直接證據視而
    不見，亦未將捨棄之記明於判決理由中，揆諸前開法條及判例之意旨，是顯有判
    決不備理由、違反證據法則之違背法令情事。
  4.基此，原告再執前揭判決陳稱審查意見書未被採取無斟酌之必要云云，實無足採
    ，況該判決業經最高行政法院九十一年度判字一五六五號判決將原判決廢棄發回
    鈞院審理，益證原告執該廢棄之判決辯稱其主張為有理由，顯屬無稽。
  五第查，原告復辯稱系爭專利底盤之構造早見於驅蚊之蚊香云云，惟姑不論系爭專
    利為「改良的油燈燈心」與驅蚊蚊香為完全不同之二物件，根本無法比附援引，
    況如前所述本件為組合的新型專利，應以整體之創新改良及增進功效予以專業之
    判斷，而非將系爭專利案之整體予以一一割裂，否則實有違反「專利審查基準」
    及專利法第九十七條之規定。
  六末查，系爭新型專利為參加人花費心思經過多年來不斷的嘗試、改良，所申請之
    系爭第00000000號「改良的油燈燈心」新型專利並歷經參加人第一代、
    第二代、及第三代之改良後始提出，實具有不同以往傳統油燈燈心之功效，如任
    憑原告毫無證據僅以主觀上之臆測，即撤銷參加人之系爭新型專利，實違背專利
    法保護專利權人之立法精神！將來還有誰願意辛辛苦苦地研發？而原告搭便車之
    心態，可在其所營法堤酥油燈開發股份有限公司於八十一年間申請註冊「法堤
    FATI及圖」商標，竟與參加人之子所營法提佛教文物有限公司所申請註冊之「法
    提及圖」商標幾近似而令人產生混淆誤認之虞，可見一班，此並業經最高行政法
    院九十一年度判字第一七二八號判決認定原告所營公司之商標於申請時即違反商
    標法第三十七條第六款確定在案；況原告前曾因未經參加人同意，擅自製造、販
    賣與參加人所取得新型專利完全相同之產品，經參加人履勸無效後，參加人為保
    護自身權益不得已始提起告訴，並經台灣彰化地方法院檢察署檢察官八十六年度
    偵字第九四０九號、八十七年度偵字第０九四五號提起公訴，現經台灣彰化地方
    法院八十七年度易字第一０八五號審理在案，惟原告迄今仍不思悔誤揚言將再度
    提出舉發，今竟又反指參加人申請系爭專利有刻意隱瞞系爭專利於申請前已有公
    開銷售之事實云云，實令參加人感到氣憤莫名！是原告之二度提出舉發實係以戰
    逼和之方式，根本毫無依據且漫事指摘殊值可議！
  七綜上所述，可知原告所提各項理由並不成立，請判決如訴之聲明，實感德便。
    理  由
一、本件被告之代表人原為陳明邦，九十一年九月九日變更為蔡練生，茲由其具狀聲
    明承受訴訟，核無不合，應予准許，先為明。
二、按稱新型者，謂對物品之形狀、構造或裝置之創作或改良，固為系爭案核准時專
    利法第九十七條所明定。惟新型係運用申請前既有之技術或知識，而為熟習該項
    技術者所能輕易完成且不能增進功效時，雖無欠缺新穎性情事，仍不得申請取得
    新型專利，復為同法第九十八條第二項所規定。次按對於獲准專利權之新型，任
    何人認有違反專利法第九十七條至第九十九條之規定，而應撤銷其新型專利權者
    ，依同法第一百零五條準用第七十二條規定，得附具證據向專利專責機關舉發之
    。且舉發人於行政救濟程序中，固不得提出與原引證之證據非基於同一事實之新
    證據，但就原舉發時所提引證事實，仍得於同一事實範圍內補提關連性證據，做
    為原引證證據之補強證據。合先敘明。
三、本件系爭第00000000號「改良的油燈燈心」新型專利案，主要包括有一
    個用以承裝燈油之承油皿，以及置於承油皿內供點燃的燈心，其燈心係為一種由
    一條位於燈心中心之細錫心，以及複數股編織於該細錫心外層的棉紗所組成之直
    條狀燈心，前述的燈心外表浸滲有一層易燃超硬臘，並在燈心之一端嵌設有一只
    底盤，該底盤具有可以放置於承油皿底部平台的平面部分，以及自該平面部分向
    上彎摺成直立狀，並且嵌夾住前述燈心一端之Ｔ形嵌扣部，俾使燈心可藉該底盤
    的平面部分直立於承油皿的中央，既不因燃燒之氣流移動，亦可持續點燃至燈油
    耗盡。原告所提舉發證據包括：證據二為八十二年一月十五日出版之「佛教文物
    年鑑」雜誌，證據三為「八國酥油燈」型錄，證據四為「八國安全燈心」燈蕊樣
    品及產品參考價格表，證據五為七十九年十一月十一日審定公告之第00000
    000號「蠟燭心結構改良」新型專利案，證據六為八十七年九月十四日之（八
    七）台專（判）０二０三一字第一三一五九五號專利舉發審定書（即系爭專利舉
    發事件(一)舉發審定書）影本，證據七為參加人函送被告之商標評定補充說明及其
    所附證據資料影本。經被告審查，以證據二中顯示有「八國酥酒燈」之產品廣告
    ，未有型號標示且僅具外觀，無法得知其詳細內部構造；證據三型錄僅標示為「
    八國酥油燈」產品及產品型號，未有印製日期；且證據二、三均只屬外觀形態。
    證據四之樣品包裝盒上編號處蓋有「37L」與證據三型錄及證據四參考價格表之
    品名，編號「E801」、「E803」等不符，證據二亦無型號標示可與證據三、四關
    聯，故證據二、三、四尚不足具關聯性，當無法相互佐證，況且證據四燈心樣品
    底盤為方形，底盤上僅沖切出三角形凸片夾住燈心，顯然與系爭專利之Ｔ型嵌扣
    部構造不同。證據六中所述之證據三（即本案證據五）、證據四（七十六年版大
    英科技百科全書第十四冊相關內頁影本）、證據六（日本「
    協會」一九八七年出版之「私」，中譯「我的蠟燭製作」一
    書內頁影本）等，均已於系爭專利舉發事件（一）舉發審定書中指明該等證據雖
    於燈心中設有金屬線，然該等證據係於燭心包覆一層厚臘之固態蠟燭，與系爭專
    利在燈心外表浸滲一層硬蠟之油燈燈心比較，該等證據之燭心與系爭專利之燈心
    並非相同，且該等證據亦未揭示系爭專利在底盤設Ｔ型嵌扣之特徵；另證據七並
    無揭示任何有關系爭專利之構造技術內容；至於證據二中，正信佛教用品開發公
    司之水滴蓮花座耐溫油杯、宗慧貿易有限公司之油杯及法提佛器企業社之油燈等
    產品，均只具外觀，無法與系爭專利之完整構造比較；因此，舉發證據無法證明
    與系爭專利為相同構造，及系爭專利係運用申請前既有之技術或知識，而為熟習
    該項技術者所能輕易完成且未能增進功效者，不能證明系爭專利不具新穎性與進
    步性，乃為舉發不成立之審定。原告不服，提起訴願，主張本案舉發係主張系爭
    專利有違專利法第九十八條第一項第一、二款及第二項之規定。依被告審查基準
    ，判斷系爭案是否具進步性，須先指出構成系爭案之各構件，有何構件是運用申
    請前既有之技術或知識，然後再就各構件組合成系爭案物品之組合技術、知識與
    構造，判斷是否為熟習該項技術者所能輕易完成，且未能增進功效。而原處分認
    系爭專利具進步性之事由，係以判斷新穎性事由之判斷方式作成，而非以判斷進
    步性事由之判斷方式作成。在證據二「八國酥油燈」之產品廣告外觀上，已可確
    認有下列幾個構件是與系爭案之構件相同：(1)承油皿，(2)圓形及方形燈心底盤及
    夾住燈心嵌扣部（圓形底盤嵌扣部為Ｔ形，經該產品製造商林國隆在行政訴訟之
    另件舉發(一)案中證實），(3)燈心構造（依產品製造商林國隆之證言），而知其為
    系爭案申請前既有之技術；而證據四為證據二之樣品；至證據五、六在證明複數
    股棉紗編織包覆金屬線心而構成之燈心構造，已見於上述刊物，而將此燈心用做
    燭心或油燈燈心，只不過其外表所覆之蠟厚薄而已，何況證據二之製造商林國隆
    在另件舉發(一)案之行政訴訟中證實，並且參加人在該行政訴訟辯論意旨狀（訴願
    狀附件一）亦自認第三代產品燈心外表浸滲有一層蠟，故由上述各舉發證據、林
    國隆證言及參加人之自認來看，系爭專利不具進步性云云；復另於訴願補充理由
    書中訴稱，本院已於八十九年度訴字第六五四號判決就系爭專利之舉發事件（一
    ），作出有利於原告之判決內容，於該判決理由中認為系爭專利之「燈心以金屬
    作為線心，並於外表浸硬蠟，以達硬挺功效之結構，乃系爭案申請前既有之技術
    知識，且已公開於刊物上」、「燈心之一端嵌設一只底盤，底盤具有可放置承油
    皿底部平台之平面，以及自該平面部分向上彎摺成直立狀且嵌夾住燈心一端之Ｔ
    形嵌扣部之結構，在參加人申請前業已揭露」、「承油皿部分，於形狀、構造或
    裝置並無任何改良或創作可言，且於系爭案申請新型專利前，早已見於刊物，難
    認具有新穎性。而就其功能觀之，亦未提高原有物品之使用效果，亦難謂具有進
    步性」等云云。經經濟部訴願審議結果，除持與原處分意旨相同之論見外，並認
    原告所舉本院於八十九年度訴字第六五四號判決就系爭專利之舉發事件（一）案
    ，作出有利於原告之判決內容乙節，姑不論參加人業已對該判決依法上訴最高行
    政法院，尚未確定，況該案判決中所引據證人施雨良及林國隆之證言及「藝術蠟
    燭製造」一書，均非於本案原舉發階段所提出，且與本案原舉發證據並無關聯，
    核屬新證據，為另案舉發之範疇，非本案所能審究等情，而為駁回訴願之決定。
    原告猶不服，提起行政訴訟，主張理由及其爭點均如事實欄所載。
四、本院查：
  (一)原告於八十九年六月十九日提出本件系爭專利之舉發事件（二）案時，所檢附之
    證據，除援用其於前案系爭專利之舉發事件（一）之引證：八十一年佛教文物年
    鑑、第00000000號「蠟燭心結構改良」新型專利案專利公報（即本案證
    據五）、七十六年版大英科技百科全書第十四冊第一四五頁、八十一年佛教文物
    年鑑第一０七頁之「法提燈心」的市售產品及日本「協會」
    一九八七年出版之「私」（中譯「我的蠟燭製作」）一書內
    頁影本（以上即本案證據六）外，並增加：八十二年版佛教文物年鑑（證據二）
    、八國酥油燈型錄（證據三）及「八國安全燈心」（八國酥油燈）之燈芯樣品一
    盒（證據四）等證據。則原告於本案訴願時提出有關八國宗教文物開發股份有限
    公司負責人林國隆，於本院審理八十九年度訴字第六五四號系爭專利之舉發事件
    （一）之行政訴訟時，就其在八十二年佛教文物年鑑上所廣告之八國酥油燈產品
    之證詞，與原告於舉發階段所引用之八十二年版佛教文物年鑑，乃基於同一事實
    ，屬於同一事實範圍內之關連性證據，揆諸前開說明，可以做為原引證證據之補
    強證據。合先敘明。
  (二)燈心以金屬作為線心，並於外表浸硬蠟，以達硬挺功效之結構，乃系爭案申請前
    既有之技術知識，且已公開於刊物上，此有前揭七十九年十一月十一日公告之第
    00000000號「蠟燭心結構改良」新型專利案公告影本、七十六年版大英
    科技百科全書第十四冊相關內頁影本及一九八七年出版日文「私
    」（我的蠟燭製作）內頁影本可稽。雖前揭證據係涉及「蠟燭心」之結構，
    而系爭案所涉者乃油燈燈心，惟不論以燈心作為蠟燭心或油燈燈心，其差別僅在
    於燈心外表浸滲冷卻後的硬蠟厚薄不同，二者之技術知識實屬相通，而為熟悉該
    技術之人所得輕易完成。且林國隆於本院審理八十九年度訴字第六五四號系爭專
    利之舉發事件（一）之行政訴訟時證稱「雜誌（按係指「八十二年教文物年鑑」
    ）刊登的方形底座是插金屬心，圓形底座是竹子線心」、「金屬心和竹心用途不
    同。製線廠商已將金屬放在棉心裡面，我們只要上蠟即可，而竹子心必須由我們
    一個個串進棉心裡面，過程比較麻煩，但為了環保我們採用竹心。不論金屬心和
    竹心，其目的都是為了讓燈心能直立」，此有該案九十年四月十八日準備程序筆
    錄附本院卷及八十二年教文物年鑑附原處分卷（外放）可稽。由此可知，在「八
    十二年佛教文物年鑑」第六十二、六十三頁之方形底座上的燈心，係「在棉織之
    燈心中，插入金屬線，並在該燈心外表浸滲有一層硬蠟」，其構造與系爭專利的
    燈心完全相同，故構成系爭專利之燈心的技術知識，乃為申請前既有之技術知識
    。
  (三)次查，參加人獲得之系爭專利範圍，包括：燈心之一端嵌設一只底盤，底盤具有
    可放置承油皿底部平台之平面，以及自該平面部分向上彎摺成直立狀且嵌夾住燈
    心一端之Ｔ形嵌扣部之結構，原告主張該結構係參加人申請前已公開之既有技術
    知識，並提出「八十一年佛教文物年鑑」雜誌內頁中「蓮花浮動盤＼法提燈心」
    之圖照、「八十二年佛教文物年鑑」雜誌內頁中「八國酥油燈」圖照（六十二、
    六十三頁）、八國酥油燈型錄及「八十二年佛教文物年鑑」六十四頁由法提佛器
    企業社刊登之廣告圖照（附記參加人名義之郵政劃撥帳號）為證。經查林國隆，
    於本院審理八十九年度訴字第六五四號系爭專利之舉發事件（一）之行政訴訟時
    結證，其在「八十二年佛教文物年鑑」上所廣告之產品，一為方形平面之底盤，
    僅棉心可直立；另一為圓形底盤，其上鐵片設計是站立的等語在卷，並於參加人
    詢問其關於「八十二年佛教文物年鑑」上刊登圓形底座是類似Ｔ形設計或是兩面
    挖空後折合？證稱：「我的做法是在底座上劃出一長方形鐵片，然後將該長方形
    鐵片往上扳起包住燈心固定」（見同上本院另案準備程序筆錄），雖然在「八十
    二年教文物年鑑」第六十二、六十三頁內「八國酥油燈」圖照及八國酥油燈型錄
    之圓形底盤，其挖空鐵片之形狀為長方形（俗稱一字形），系爭專利為Ｔ字形，
    但此項差異僅是形狀之簡易變化，為熟習該項技術者所能輕易完成者，此從原告
    所提系爭案之產品實物及證據二、證據三「八國酥油燈」廣告、型錄之實物比對
    可知（附本院卷證物袋）。故證人林國隆之證詞固不能證明系爭專利之結構於申
    請前即已完全揭露，惟此一將底盤金屬片切割出一定形狀，再予彎折直立以支撐
    物品之技術於驅蚊之蚊香早已普遍使用，並已於「八十二年教文物年鑑」第六十
    二、六十三頁之「八國酥油燈」廣告圖照及八國酥油燈型錄中揭露此種類似於系
    爭案之燈心嵌設底盤之結構。且上開「八國酥油燈」廣告或型錄之圖照清晰可見
    ，其形狀構造均極簡單，並有原告所提實物樣品附本院卷（證物袋）可資佐證，
    原處分意旨所謂「證據二中顯示有『八國酥油燈』之產品廣告，未有型號標示且
    僅具外觀，無法得知其詳細內部構造」、「證據二、三均只屬外觀形態」云云，
    實未盡調查證據之能事。至於參加人雖主張系爭案之底座有一弧度，可讓空氣對
    流、分散熱度云云，惟此項功效未記載於其申請專利範圍，亦未見於其專利說明
    書中，尚非本案所可審究。
  (四)末查關於系爭案承油皿部分，該承油皿為一般可裝置液體之容器，於形狀、構造
    或裝置並無任何改良或創作可言，雖然被列入系爭案之申請專利範圍，但並非系
    爭案之技術特徵所在，此觀其新型名稱為「改良的油燈燈心」及其於專利說明書
    創作摘要欄之敘述並未以「承油皿」為特色等情（參見原處分卷六十頁）自明。
    且此種形狀之承油皿於系爭案八十二年四月九日申請新型專利前，早已見於刊物
    ，有「八十一年佛教文物年鑑」雜誌內頁中「蓮花油燈」之圖照、「八十二年佛
    教文物年鑑」雜誌（八十二年一月十五日出版）內頁之廣告圖照影本（證據二）
    及八國酥油燈型錄（證據三）可證，依該「八十二年佛教文物年鑑」第六十二、
    六十三頁及型錄所示之「八國酥油燈」承油皿所示，即為與系爭專利相同之開口
    朝上，具有平坦底部，為可裝蠟、燈油的容器。由此可見，構成系爭專利之承油
    皿構造之技術知識，亦為申請前既有之技術知識，難認具有新穎性。而就其功能
    觀之，亦未提高原有物品之使用效果，亦難謂具有進步性。惟此承油皿與系爭案
    其他構件組合後是否有增進功效，則須由被告連同其底盤Ｔ形嵌扣變化是否具進
    步性一併加以審酌。
  (五)至原告所舉之專利侵害鑑定報告及參加人對原告之商標評定案所提理由書影本，
    均與系爭案申請專利範圍及引證證據之比較認定無關，不足以作為審查的依據。
五、綜上所述，系爭案乃既有技術知識之組合或形狀之簡易變化，並為熟習該項技術
    者所能輕易完成。被告僅以舉發證據之形式外觀與系爭案稍有不同，亦未實質審
    究舉發證據之技術內容，又未及審酌林國隆於行政救濟時所為證詞（補強證據）
    ，即認定舉發證據無法證明系爭案係運用申請前既有之技術或知識，而為熟習該
    項技術者所能輕易完成且未能增進功效，遽為「舉發不成立」之處分，尚嫌速斷
    ，訴願決定未加糾正，仍予維持，亦有未洽，原告訴請將之一併撤銷，自無不合
    ，應予准許。惟系爭案將習知構件加以組合及將形狀予以變化（Ｔ形嵌扣），是
    否能增進功效？則尚未經被告審究，此部分自應由被告加以審酌，重為系爭案有
    無進步性之判斷，再為處分。故原告請求判決被告應即對系爭案為舉發成立之處
    分，並未達全部有理由之程度，依行政訴訟法第二百條第四款規定意旨，原告僅
    在請求命行政機關遵照本院判決之法律見解對原告作成決定部分為有理由，其餘
    部分，不應准許，應予駁回。
據上論結，本件原告之訴為一部有理由，一部無理由，爰依行政訴訟法第二百條第四
款、第一百零四條、民事訴訟法第七十九條但書，判決如主文。
中    華    民    國    九十二      年      一      月      三十        日
                                  臺北高等行政法院  第三庭
                                            審判長  法  官  林文舟
                                                    法  官  陳國成
                                                    法  官  吳東都
右為正本係照原本作成。
如不服本判決，應於送達後二十日內，向本院提出上訴狀並表明上訴理由，如於本判
決宣示後送達前提起上訴者，應於判決送達後二十日內補提上訴理由書（須按他造人
數附繕本）。
中    華    民    國    九十二      年      二      月        六        日
                                                    書記官  余淑芬


司法院資訊處製作；財團法人民間司法改革基金會備份。
